臺灣彰化地方法院刑事裁定　　　　　　　96年度聲字第921號
聲　請　人　臺灣彰化地方法院檢察署檢察官
被　　　告　甲○○
上列聲請人聲請沒收違禁物案件（96年度聲沒字第146號），本
院裁定如下：
    主  文
扣案之空氣長槍壹支（槍枝管制編號0000000000號）、瓦斯長槍
壹支（槍枝管制編號0000000000號），均沒收之。
    理  由
一、本件聲請意旨略以：被告甲○○於民國（下同）96年1月25
    日下午4時40分許，未經許可，在位於彰化縣福興鄉○○村○
    鄰○○街47-1號住處內，持有制式空氣長槍（槍枝管制編號
    0000000000號）、瓦斯長槍（槍枝管制編號0000000000號）
    各1支、瓦斯瓶6瓶及鉛彈、鐵珠各一瓶為警查獲，因認被告
    甲○○違反槍砲彈藥刀械管制條例，因該行為屬於行政罰範
    圍，經檢察官為96年度偵字第1154號不起訴處分在案。惟扣
    案之制式空氣長槍1支、瓦斯長槍1支，係違禁物，爰聲請單
    獨宣告沒收等語。
二、按違禁物不問屬於犯罪行為人與否，沒收之，且得單獨宣告
    沒收，刑法第38條第1項第1款、第2項及第40條第2項分別定
    有明文。「違禁物」係指依法令禁止製造、運輸、販賣、持
    有及行使之物而言（最高法院85年度台上字第4545號判決意
    旨參照），又槍砲彈藥刀械管制條例第8條規定：「（第一
    項）未經許可，製造、販賣或運輸鋼筆槍、瓦斯槍、麻醉槍
    、獵槍、空氣槍或第4條第1項第1款所定其他可發射金屬或
    子彈具有殺傷力之各式槍砲者，處無期徒刑或5年以上有期
    徒刑，併科新臺幣1千萬元以下罰金。.. （第四項）未經許
    可，持有、寄藏或意圖販賣而陳列第1項所列槍枝者，處3
    年以上10年以下有期徒刑，併科新臺幣700萬元以下罰金。
    」等定有明文。
三、經查本案查獲之空氣長槍1支（槍枝管制編號0000000000
    號），經送內政部警政署刑事警察局以性能檢驗法、動能測
    試法檢驗結果，認係日本NIKK0廠製口徑5.5mm之空氣長槍，
    經實際試射3次測得鉛彈發射速度分別為130、130、130公尺
    /秒，計算其動能為7.35、7.35、7.35焦耳，單位面積動能
    為30.94、30.94、30.94焦耳/平方公分；另扣案之瓦斯長
    槍1支（槍支管制編號0000000000號）經送鑑定結果，認係
    以小型二氧化碳高壓鋼瓶內氣體為發射動力之空氣長槍，機
    械性能良好，經實際試射3次測得鋼珠發射速度分別為169、
    175、172公尺/秒，計算其動能為12.57、13.48、13.02焦耳
    ，單位面積動能為44.45、47.66、46.04焦耳/平方公分，均
    超過足以穿入人體皮肉層之標準20焦耳/平方公分，均具殺
    傷力，此有96年2月14日刑鑑字第0960019775號槍彈鑑定書
    一份在卷可稽，係屬槍砲彈藥刀械管制條例第4條第1項第1
    款所稱之具殺傷力彈砲，均屬違禁物。被告甲○○非法持有
    ，亦構成槍砲彈藥刀械管制條例第8條之違法，扣案空氣槍及
    瓦斯槍，確實屬於違禁物，檢察官聲請單獨沒收，亦應准許
    。
四、被告甲○○之持有行為，經臺灣彰化地方法院檢察署檢察官
    認定為構成槍砲彈藥刀械管制條例第20條之行政罰情形，不
    成立刑事犯罪，而於96年2月27日以96年度偵字第1154號為
    不起訴處分，亦有該不起訴處分書附卷可憑。然檢察官之處
    分書顯有違法情形，因為槍砲彈藥刀械管制條例第20條第一
    項係規定：「原住民未經許可，製造、運輸或持有【自製】
    之獵槍、魚槍，或漁民未經許可，製造、運輸或持有自製之
    魚槍，供作生活工具之用者，處新臺幣2千元以上2萬元以下
    罰鍰，本條例有關刑罰之規定，不適用之。」需原住民自製
    獵槍魚槍，始構成例外除罪化之要件，而本件扣案空氣槍
    為日本NIKK0廠製之制式空氣槍，有鑑定報告及槍身打印之
    廠牌名稱可證，非原住民自製槍枝；又扣案瓦斯槍部分，
    被告警訊中自白：「改造空氣槍是90年間我在彰化縣員林鎮
    向一位不知名之男子以新臺幣1萬6千元許購得」（96偵字
    1154 號卷P.7），偵查中自白：「瓦斯槍是3、4年前在彰化
    縣員林鎮以16000元買的，.. 瓦斯槍是用鋼珠」（同上卷
    P.34），而警卷照片顯示扣案瓦斯槍為一般工廠成品，並非
    原住民自製槍枝。檢察官誤引法條而為不起訴處分，應設法
    救濟之。且若且依照檢察官之邏輯，持有人既不成立犯罪，
    該持有物即非違禁物，根本不應聲請沒收（如附件最高法院
    94年度台上字第6587號判決）。
五、惟本院認為被告甲○○持有上述槍枝仍構成刑事犯罪，槍枝
    仍為違禁物，均予裁定沒收之。爰依刑法40條第2項，裁定
    如主文。
中　　華　　民　　國　　96　　年　　6　　月　　13     日
                  刑事第三庭     法  官   葉明松
以上正本證明與原本無異。
如不服本裁定，應於裁定送達後5日內，向本院提出抗告狀 (須
附繕本)。
中　　華　　民　　國　　96　　年　　6　　月　　13  　 日
                                 書記官   于淑真
附件：
最高法院94年度台上字第6587號
裁判日期：民國 94 年 11 月 24 日
資料來源：最高法院刑事裁判書彙編 第 51 期 79-82 頁
相關法條：中華民國刑法 第 38 條
          槍砲彈藥刀械管制條例 第 20 條
要    旨：違禁物固不問屬於犯人與否均應沒收，但該物苟係屬
          於第三人所有，則其是否違禁，即應視該第三人有無
          違禁情形為斷。故犯人雖係違禁持有，而所有之第三
          人如係經合法允許持有者，仍不在應行沒收之列。且
          九十年十一月十四日修正公布之槍砲彈藥刀械管制條
          例第二十條第一項規定：「原住民未經許可，製造運
          輸或持有自製之獵槍或漁民未經許可，製造、運輸或
          持有自製之漁槍，供作生活工具之用者，處新台幣二
          萬元以下罰鍰，本條例有關刑罰之規定，不適用之。
          」明文原住民未經許可，持有自製獵槍者，不適用本
          條例有關刑罰之規定，給予除罪化。
